【裁判字號】    92,訴,1241
【裁判日期】    921226
【裁判案由】    強盜
【裁判全文】
臺灣臺北地方法院刑事判決                        九十二年度訴字第一二四一號
    公  訴  人  臺灣臺北地方法院檢察署檢察官
    被      告  丙○○
    指定辯護人  甲○公設辯護人  沈芳萍
右列被告因搶奪案件，經檢察官提起公訴（九十二年度偵字第一二三八九號），甲○
判決如左：
    主  文
丙○○連續意圖為自己不法之所有，而搶奪他人之動產，處有期徒刑陸月，如易科罰
金，以參佰元折算壹日。緩刑參年。
    事  實
一、丙○○原係擔任位在台北市○○區○○街二○○號「廣慈博愛院」之臨時清潔工
    ，竟基於意圖為自己不法所有之概括犯意，先於民國九十二年一月初某日，見院
    內老人乙○年紀老邁、乘坐輪椅行動不便，且獨自一人在「廣慈博愛院」走廊上
    ，乃藉機接近乙○，乘乙○不及防備之際，將手伸入乙○褲子口袋內，搶奪其內
    乙○所有之財物新台幣（下同）三千元；嗣又承前之概括犯意，於九十二年一月
    二十五日上午十一時許，以相同之方法，見院內老人己○年紀老邁、行動遲緩，
    且獨自一人在「廣慈博愛院」庭院內，亦藉機接近己○，乘己○不及防備之際，
    將手伸入己○衣服及褲子口袋內，欲搶奪己○所有之財物，惟因己○未攜有錢財
    而未能得逞，適為同在「廣慈博愛院」任職之庚○○、丁○經過而發現丙○○該
    等行為，遂向廣慈博愛院政風室檢舉，經廣慈博愛院政風室訪談丙○○後，策動
    丙○○向具有偵查犯罪權限之司法警察機關台北市政府警察局信義分局自首而查
    獲上情。
二、案經丙○○自首而由台北市政府警察局信義分局報告台灣台北地方法院檢察署檢
    察官偵查起訴。
    理  由
一、訊據被告固不否認有前開趁乙○及己○不及防備之際，將手伸入乙○及己○口袋
    ，並取得乙○所有財物三千元之行為，惟於審理中另辯以：伊未用強暴手段拿乙
    ○的錢，且三千元事後也已還給乙○了；又伊是因為己○叫伊去幫他買飲料，伊
    說沒錢怎麼買飲料，就伸手去看己○的口袋，伊是要拿己○的錢幫他買飲料云云
    。經查：
（一）被告前揭搶奪被害人乙○之行為，業據被告於警訊、偵查及審理中供述明確，
      並據證人乙○於審理中結證稱：「（問：九十二年一月時在廣慈博愛院，丙○
      ○對你作了些什麼？）答：他在掃地，過來就自己拿。」「（問：你是否有要
      給他錢？）答：沒有，他就是拉我的衣服，直接就拿走錢。」「（問：你當時
      是否有用手撥他叫他走？）答：沒有，我的錢就這樣沒有了。」等情（見甲○
      九十二年十二月八日審理筆錄）綦詳，又搶奪罪僅須乘人不及抗拒，公然掠取
      他人財物即告成立，被告縱未對被害人施加強暴犯行，或於取得財物後再返還
      予被害人，均不影響犯罪之成立，被告此部分犯行，事證明確。
（二）被告前揭搶奪被害人己○之犯行，業據被告於警訊、偵查及甲○初次審理中供
      承在卷，被告迄甲○最後審理期日，始辯稱伊是要拿己○的錢幫他買飲料云云
      ，惟當事人於接近案發時點之供述，較少利害衡量，嗣後被告翻異之詞，其真
      實性顯有可疑；又證人即廣慈博愛院臨時工丁○於審理中結證稱：「我看到的
      是被告摸己○西裝及褲子口袋的部分，庚○○說他看到被告停下機車走向己○
      不知道要做什麼，然後我就回頭看。」「（問：被告在摸己○口袋時，己○有
      何反應？）答：己○的手一直以兩手舉在胸前，五指指向手心，意思是說他沒
      有。」「（問：被告走了以後，你與庚○○有無上前探看己○？己○有無對你
      說什麼話？）答：我有上前去看己○，庚○○有問他，己○說被告曾多次向他
      借錢，曾經跟他借過兩千五百元沒有還，這次有跟他借，己○說他身上沒錢，
      所以被告才搜他的口袋、」等語（見甲○九十二年十一月四日訊問筆錄）在卷
      ，參以卷附台北市廣慈博愛院政風室訪談紀錄亦明載，證人丁○及庚○○於接
      受廣慈博愛院政風室訪談時稱其等於九十二年一月二十五日十一點三十分左右
      ，在廣慈博愛院內目睹被告丙○○走向老人己○，迅速伸手搜老人衣服與褲子
      裡外口袋，嗣後丙○○表情十分生氣騎車離去，己○於丙○○騎車離開後說，
      丙○○對其搜身是為了向伊要錢等情，有該院政風室訪談紀錄影本二份可稽，
      被告辯稱係要拿己○的錢幫己○買飲料云云，顯屬事後卸詞，委無可採，被告
      以向己○借錢為名義，不待己○答應，即乘己○不備之際，自行迅速伸手入己
      ○口袋搜索後逕行離去，顯屬意圖為自己不法所有而搶奪他人財物行為；此外
      復有己○台北市立療養院診斷證明書、台北市政府政風處九十二年四月十七日
      北市政二字第○九二三○六二○五○○號函附台北市立廣慈博愛院前臨時工丙
      ○○涉及普通搶奪罪嫌相關卷證影本等件在卷可參，被告此部分犯行，事證亦
      屬明確。
（三）綜上，被告先後二次對乙○、己○犯搶奪犯行，均堪認定，應依法論科。
二、核被告所為，係犯刑法第三百二十五條第一項之搶奪既遂罪，同法第三項、第一
    項之搶奪未遂罪；按搶奪罪以乘人不及抗拒，公然掠取其財物為成立要件，與強
    盜罪之暴行，必須至使人不能抗拒之情形，迥然有別（最高法院三十二年上字第
    二一八一號判例意旨參照），查本件被告趁乙○及己○不及防備之際，逕行伸手
    搜索其等口袋掠取財物，然並未施加任何至使人不能抗拒之強暴脅迫手段，與強
    盜罪之構成要件尚有未合，公訴人起訴書意旨認被告係犯刑法強盜罪，尚有未洽
    ，惟起訴事實相同，對被告防禦權亦不生不利影響，並經公訴人於審理中當庭變
    更起訴法條，甲○自應加以審理；被告先後二次搶奪既遂、未遂犯行，時間緊接
    ，方法相同，觸犯構成要件相同之罪，顯係基於概括犯意為之，為連續犯，應依
    刑法第五十六條之規定，論以較重之刑法第三百二十五條第一項之搶奪既遂罪，
    並加重其刑；被告於案發後雖為其廣慈博愛院內同仁發現犯行，惟發現之同仁僅
    向該院內主管告知，由廣慈博愛院內非屬司法警察人員之政風室主任訪談及調查
    後，帶同被告主動向台北市政府警察局信義分局告知案情，嗣始由信義分局著手
    調查，期間並無警察機關發覺或偵辦等情，有台北市政府警察局信義分局九十二
    年十一月二十五日北市警信分刑字第○九二六三九九一四○○號函覆甲○在卷可
    稽，按刑法自首規定所謂之發覺，係指該管公務員已知犯罪事實並知犯罪人為何
    人而言，至被害人以及被害人以外之人知悉其事並知其人，而該管公務員猶未知
    者，仍不能不認為合於該條所謂未發覺之規定，又犯罪人在犯罪未發覺之前，向
    該管公務員告知其犯罪，而不逃避接受裁判，即與刑法規定自首之條件相符，不
    以言明「自首」並「願接受裁判」為必要（最高法院二十年上字第一七二一號、
    六十三年台上字第一一○一號判例意旨參照），本件被告於犯罪後，未被具偵辦
    犯罪權限之司法警察官或司法警察發覺前，主動向該管公務員自首，應依刑法第
    六十二條之規定減輕其刑，並依法先加後減之；爰審酌被告未思循合法途徑取得
    財富，對老年人犯罪，且雖自首到案，然於審理中另有飾詞，惟其於犯罪後已表
    悔意，且將所取得之財物三千元返還被害人，犯罪所生危害非鉅，犯罪手段情節
    亦屬輕微，暨被告犯罪之動機、目的、生活狀況、品行、智識程度等一切情狀，
    量處如主文所示之刑，並諭知易科罰金之折算標準；末查被告前未曾受有期徒刑
    以上刑之宣告，有台灣高等法院被告全國前案紀錄表在卷可參，因貪圖慾便、短
    於思慮，而觸犯本案犯行，且被告有正當職業，經此刑之教訓，當知所警惕而無
    再犯之虞，甲○認前開對其宣告之刑，以暫不執行為適當，爰宣告緩刑三年，以
    啟自新。
據上論斷，應依刑事訴訟法第二百九十九條第一項前段，刑法第五十六條、第三百二
十五條第一項、第六十二條、第四十一條第一項前段、第七十四條第一款，罰金罰鍰
提高標準條例第一條前段、第二條，判決如主文。
本案經檢察官戊○○到庭執行職務。
中      華      民      國    九十二    年      十二    月    二十六    日
                                    臺灣臺北地方法院刑事第八庭
                                        審判長法  官  吳  淑  惠
                                              法  官  陳  德  民
                                              法  官  孫  曉  青
右正本證明與原本無異。
如不服本判決，應於判決送達後十日內，向甲○提出上訴狀。
                                              書記官  劉      綺
中      華      民      國    九十二    年      十二    月    二十六    日
附錄本案論罪科刑法條全文
中華民國刑法第三百二十五條（普通搶奪罪）
意圖為自己或第三人不法之所有，而搶奪他人之動產者，處六月以上五年以下有期徒
刑。
因而致人於死者，處無期徒刑或七年以上有期徒刑，致重傷者，處三年以上十年以下
有期徒刑。
第一項之未遂犯罰之。


司法院資訊處製作；財團法人民間司法改革基金會備份。
